ACORDAO-COMPLETO-2429757

ACÓRDÃO 7805/2021 ATA 16/2021 - SEGUNDA CÂMARA

VISTOS, relatados e discutidos estes autos de Tomada de Contas Especial instaurada pelo Fundo Nacional de Saúde/Ministério da Saúde (FNS/MS) , em desfavor da sociedade empresária Drogaria Aline Ltda./ Drogaria Big Farma Ltda., antes denominada Drogaria Franciele Ltda., solidariamente com o Sr. Ailton Sessa, a Sra. Fabiola Colli Sessa e a Sra. Franciele Colli Sessa, em razão da aplicação irregular de recursos do Sistema Único de Saúde (SUS) no âmbito do Programa Farmácia Popular do Brasil - Aqui Tem Farmácia Popular (PFPB) , no período de 2014 e 2015, o que teria ocasionado um prejuízo de R$ 293.485,24, em valores históricos, aos cofres do FNS;
ACORDAM os Ministros do Tribunal de Contas da União, reunidos em sessão da Segunda Câmara, ante as razões expostas pelo Relator, em:
	9.1. excluir da relação de responsáveis o estabelecimento comercial Drogaria Aline Ltda. / Drogaria Big Farma Ltda. (CNPJ 10.699.632/0001-49) ; 
	9.2. rejeitar as alegações de defesa apresentadas pelo Sr. Ailton Sessa (CPF XXX.599.237-XX) , pela Sra. Franciele Colli Sessa (CPF XXX.269.707-XX) e pela Sra. Fabiola Colli Sessa (CPF XXX.994.747-XX) ;
	9.3. com fundamento nos arts. 1º, inciso I, 16, inciso III, alíneas "b" e "c" da Lei 8.443/1992 c/c os arts. 19 e 23, inciso III, da mesma Lei, e com arts. 1º, inciso I, 209, inciso II e III, 210 e 214, inciso III, do Regimento Interno, que sejam julgadas irregulares as contas do Sr. Ailton Sessa (CPF XXX.599.237-XX) , da Sra. Franciele Colli Sessa (CPF XXX.269.707-XX) e da Sra. Fabiola Colli Sessa (CPF XXX.994.747-XX) , e condená-los, solidariamente, ao pagamento das quantias a seguir especificadas, com a fixação do prazo de 15 (quinze) dias, a contar das notificações, para comprovar, perante o Tribunal (art. 214, inciso III, alínea "a", do Regimento Interno) , o recolhimento das dívidas aos cofres do Fundo Nacional de Saúde, atualizadas monetariamente e acrescidas dos juros de mora, calculados a partir das datas discriminadas, até a data dos recolhimentos, na forma prevista na legislação em vigor, abatendo-se, na oportunidade, os valores já ressarcidos:
Responsável: Ailton Sessa
	DATA DA OCORRÊNCIA
	VALOR ORIGINAL (R$) 
	D/C

	01/10/2014
	9946,05
	D

	01/10/2014
	9,60
	D

	01/10/2014
	24,80
	D

	02/10/2014
	561,33
	D

	02/10/2014
	26,73
	D

	02/10/2014
	11,34
	D

	03/11/2014
	15123,79
	D

	03/11/2014
	43,64
	D

	03/11/2014
	51,53
	D

Solidariedade: Franciele Colli Sessa e Fabiola Colli Sessa
	DATA DA OCORRÊNCIA
	VALOR ORIGINAL (R$) 
	D/C

	28/11/2014
	28488,92
	D

	28/11/2014
	71,36
	D

	28/11/2014
	16,13
	D

	14/01/2015
	32503,50
	D

	14/01/2015
	28,52
	D

	14/01/2015
	8,26
	D

	09/02/2015
	40474,71
	D

	09/02/2015
	7,20
	D

	09/02/2015
	16,52
	D

	03/03/2015
	40274,16
	D

	03/03/2015
	26,04
	D

	03/03/2015
	8,93
	D

	02/04/2015
	38757,68
	D

	02/04/2015
	4,80
	D

	02/04/2015
	7,20
	D

	05/05/2015
	40367,36
	D

	05/05/2015
	16,80
	D

	12/06/2015
	38678,40
	D

	12/06/2015
	19,20
	D

	12/06/2015
	9,60
	D

	15/06/2015
	7887,10
	D

	15/06/2015
	14,04
	D

	9.4. aplicar ao Sr. Ailton Sessa (CPF XXX.599.237-XX) , à Sra. Franciele Colli Sessa (CPF XXX.269.707-XX) e à Sra. Fabiola Colli Sessa (CPF XXX.994.747-XX) , individualmente, a multa prevista no art. 57 da Lei 8.443/1992, c/c o art. 267 do Regimento Interno, no valor de R$ 3.000,00 (três mil reais) em relação ao primeiro, e no valor de R$ 30.000,000 (trinta mil reais) em relação às demais responsáveis, com a fixação do prazo de 15 (quinze) dias, a contar das notificações, para comprovar, perante o Tribunal (art. 214, inciso III, alínea "a", do Regimento Interno) , o recolhimento das dívidas aos cofres do Tesouro Nacional, atualizadas monetariamente desde a data do acórdão até a dos efetivos recolhimentos, se forem pagas após o vencimento, na forma da legislação em vigor;
	9.5. autorizar, desde logo, nos termos do art. 28, inciso II, da Lei 8.443/1992, a cobrança judicial das dívidas, caso não atendidas as notificações;
	9.6. autorizar, desde logo, e com fundamento no art. 26, da Lei 8.443/1992, c/c o art. 217, do Regimento Interno do TCU, caso seja do interesse dos responsáveis, o parcelamento das dívidas em até 36 (trinta e seis) parcelas, devendo incidir, sobre cada uma, os encargos legais devidos, sem prejuízo de alertá-los de que, caso optem por essa forma de pagamento, a falta de comprovação do recolhimento de qualquer parcela implicará o vencimento antecipado do saldo devedor, nos termos do art. 26, parágrafo único, e 59, da Lei 8.443/1992, c/c o art. 217, § 2º, do Regimento Interno do TCU;
	9.7. encaminhar cópia da deliberação ao Procurador-Chefe da Procuradoria da República no Espírito Santo, nos termos do § 3º do art. 16 da Lei 8.443/1992, c/c o § 7º do art. 209 do Regimento Interno do TCU, para adoção das medidas cabíveis; e comunicar-lhe que o Relatório e o Voto que a fundamentam podem ser acessados por meio do endereço eletrônico www.tcu.gov.br/acordaos e que, caso haja interesse, o Tribunal pode enviar-lhe cópia desses documentos sem qualquer custo.

Tomada de Contas Especial instaurada pelo Fundo Nacional de Saúde/Ministério da Saúde (FNS/MS), em desfavor da sociedade empresária Drogaria Aline Ltda./ Drogaria Big Farma Ltda., antes denominada Drogaria Franciele Ltda., solidariamente com a Sra. Fabiola Colli Sessa e a Sra. Franciele Colli Sessa, em razão da aplicação irregular de recursos do Sistema Único de Saúde (SUS) no âmbito do Programa Farmácia Popular do Brasil  Aqui Tem Farmácia Popular (PFPB), no período de 2014 e 2015, o que teria ocasionado um prejuízo de R$ 293.485,24, em valores históricos, aos cofres do FNS.

Segunda Câmara

Fundo Nacional de Saúde - MS.

3. Interessados/Responsáveis:
3.1. Responsáveis: Ailton Sessa (XXX.599.237-XX); Drogaria Aline Ltda. (10.699.632/0001-49); Fabiola Colli Sessa (XXX.994.747-XX); Franciele Colli Sessa (XXX.269.707-XX).

13.1. Ministros presentes: Augusto Nardes (na Presidência), Aroldo Cedraz (Relator) e Raimundo Carreiro.
13.2. Ministro-Substituto convocado: Marcos Bemquerer Costa.
13.3. Ministro-Substituto presente: André Luís de Carvalho.

ACORDAO-COMPLETO-2534011

Acórdão 5693/2022 - Segunda Câmara

AROLDO CEDRAZ

Transcrevo, a seguir, o exame de mérito subscrito por Auditor Federal de Controle Externo à peça 83, o qual contou com o endosso do corpo diretivo da Secretaria de Controle Externo de Tomada de Contas Especial (peças 83 e 84) , bem como do Ministério Público junto ao TCU (peça 86) :
"INTRODUÇÃO
	Cuidam os autos de Tomada de Contas Especial instaurada pelo Fundo Nacional de Saúde/Ministério da Saúde (FNS/MS) , em desfavor da sociedade empresária Drogaria Aline Ltda./ Drogaria Big Farma Ltda., antes denominada Drogaria Franciele Ltda., solidariamente com a Sra. Fabiola Colli Sessa e a Sra. Franciele Colli Sessa, em razão da aplicação irregular de recursos do Sistema Único de Saúde (SUS) no âmbito do Programa Farmácia Popular do Brasil - Aqui Tem Farmácia Popular (PFPB) , no período de 2014 e 2015, o que teria ocasionado um prejuízo de R$ 293.485,24, em valores históricos, aos cofres do FNS.
HISTÓRICO 
O Programa Farmácia Popular do Brasil - PFPB foi criado pela Lei 10.858, de 13/4/2004, e regulamentado pelo Decreto 5.090, de 20/5/2004, com o objetivo de oferecer à população o acesso a medicamentos considerados essenciais, cumprindo, dessa forma, uma das principais diretrizes da Política Nacional de Assistência Farmacêutica.
O PFPB inicialmente funcionava por meio de parceria com governos estaduais, prefeituras municipais e instituições públicas, para o atendimento de projetos de implantação e manutenção de unidades próprias, sob responsabilidade da Fundação Oswaldo Cruz (FIOCRUZ) . 
Em 2006, por meio da Portaria n° 491, o Ministério da Saúde - MS expandiu o Programa para utilizar a rede já instalada do comércio varejista de produtos farmacêuticos, o qual recebeu o nome de "Aqui Tem Farmácia Popular".  
As farmácias e drogarias privadas que aderem ao programa fornecem aos cidadãos, de forma gratuita, medicamentos para o tratamento de hipertensão, diabetes e asma. Além destes, são disponibilizados, com até 90% de desconto, medicamentos para rinite, dislipidemia, doença de Parkinson, osteoporose, glaucoma, anticoncepcionais e fraldas geriátricas. Para cada venda realizada, o MS reembolsa o comerciante de acordo com tabela de referência de preços de medicamentos elaborada e disponibilizada no seu sítio eletrônico: http://portalms.saude.gov.br/acoes-e-programas/farmacia-popular/legislacao.
Em 2017, a Comissão Intergestores Tripartite (CIT) decidiu extinguir a rede própria do programa, passando o "Aqui Tem Farmácia Popular" a ser o único meio de se obter medicamentos no âmbito do PFPB. 
A presente TCE originou-se de constatações do Departamento Nacional de Auditoria do SUS (Denasus) em auditoria realizada em janeiro de 2016 com a finalidade de avaliar a execução do Programa Farmácia Popular do Brasil junto à sociedade empresária Drogaria Aline Ltda., abrangendo o período de 2014 e 2015, com foco no cumprimento das normas estabelecidas pela Portaria GM/MS 971/2012, vigente à época, que dispõe sobre o Programa Farmácia Popular do Brasil.
De acordo com o Relatório de Auditoria nº 16100 do Denasus e seus anexos (peça 6) , foram constatadas irregularidades que representavam R$ 304.694,20, em valores históricos. 
Foram constatadas, no referido Relatório, as seguintes irregularidades:
2.1. Falta e/ou falha na documentação comprobatória de dispensações de medicamentos do Programa Farmácia Popular do Brasil, caracterizada por:
	a) registro de dispensação de medicamentos sem a comprovação da aquisição por meio de notas fiscais, contrariando o disposto no §§2º e 3º do art. 23 e art. 39 da Portaria GM/MS 971/2012, vigente à época das dispensações. Evidência: constatação 409994 e 409995;
	b) registro de dispensação de medicamentos em nome de pessoas falecidas, contrariando o disposto no art. 21, 23 e 40 da Portaria GM/MS 971/2012, vigente à época das dispensações. Evidência: constatação 409996;
	c) registro de dispensação de medicamentos em nome de funcionários e responsáveis legais/técnicos, contrariando o disposto no art. 39 da Portaria GM/MS 971/2012, vigente à época das dispensações. Evidência: constatação 409997;
	O detalhamento do débito apurado pelo Denasus consta da peça 6, p. 15-56. 
Diante das constatações o Denasus deu oportunidade de defesa aos responsáveis, em obediência aos princípios constitucionais que asseguram o direito ao contraditório e à ampla defesa, como demonstram as notificações expedidas em 29/1/2016 e 22/7/2016 (peça 10, p 1-3 e peça 12, p. 1-4) . Conforme cita o Relatório de Auditoria nº 16100, os responsáveis apresentaram justificativas (peça 15) , as quais não lograram afastar as irregularidades apontadas. 
Superada a fase de defesa administrativa, foram emitidas notificações de cobrança pela Secretaria Executiva do FNS aos responsáveis, em ofícios emitidos em 22/7/2016, 7/2/2018 e 13/3/2018 (peça 8, p. 1-4, peça 10, p. 4-6 e peça 12, p. 5-7) . Constam dos autos avisos que comprovam o recebimento das comunicações (peça 9, 11 e 13) .
No dia 15/1/2018 o Sr. Ailton Sessa efetuou a devolução de R$ 15.712,36, referente ao débito de R$ 11.208,96, em valores originais, permanecendo, dessa forma, R$ 293.485,24, em valores históricos. Em virtude de tal recolhimento o tomador de contas excluiu a responsabilidade e deu quitação ao Sr. Ailton Sessa.
Assim, o motivo que levou à instauração da presente Tomada de Contas Especial está materializado por prejuízo causado pela sociedade empresária Drogaria Aline Ltda. ao Programa Farmácia Popular do Brasil, no valor histórico de R$ 293.485,24, no período de 2014 e 2015, tendo em vista irregularidades que contrariaram as normas vigentes à época, especialmente a Portaria GM/MS 971/2012, frente às constatações apontadas no Relatório de Auditoria nº 16100 do Denasus (peça 6) e consolidadas na Matriz de Responsabilização acostada pelo órgão instaurador (peça 24) .
Com base no Relatório de Auditoria do Denasus e com fundamento na IN/TCU 71/2012, alterada pela IN/TCU 76/2016 e DN/TCU 155/2016, o Fundo Nacional de Saúde autorizou a instauração de Tomada de Contas Especial (peça 5) .
O Relatório Completo do Tomador de Contas Especial nº 0110/2018 (peça 25) registra a apuração de fatos, a quantificação do dano, bem como a identificação dos responsáveis, nos termos do art. 2º da IN TCU 71/2012.
Registra, ainda, que foi dada oportunidade de defesa aos responsáveis, conforme as notificações relacionadas no item "V" do relatório do tomador, expedidas visando a regularização das contas e o ressarcimento do dano (peça 25, p. 2-3) . 
O Tomador de Contas Especial, em seu Relatório nº 0110/2018 (peça 25, p. 4-5) , chegou às mesmas conclusões quanto às irregularidades apuradas pelo Denasus no Relatório de Auditoria nº 16100 (peça 6) . 
Por fim, o tomador de contas concluiu pela responsabilização da sociedade empresária Drogaria Aline Ltda. solidariamente com a Sra. Fabiola Colli Sessa e a Sra. Franciele Colli Sessa quantificando-se o débito no valor de R$ 396.858,89, atualizado em 27/4/2018. A inscrição em conta de responsabilidade, no SIAFI, foi efetuada mediante a Nota de Lançamento de Sistema nº 2018NS023458, de 2/5/2018 (peça 22, p. 3) .
Uma vez concluída a TCE no âmbito do Fundo Nacional de Saúde, esta foi remetida ao Ministério da Transparência e Controladoria-Geral da União, o qual emitiu o 	Relatório de Auditoria nº 144/2019 (peça 26) , que anui com as irregularidades constatadas no Relatório de Auditoria nº 16100 do Denasus (peça 6) e Relatório de Tomada de Contas Especial nº 0110/2018 (peça 25) , destacando apenas a morosidade, haja vista o fato gerador ter ocorrido entre 1/10/2014 a 15/6/2015 e a apuração conclusiva apenas em 8/4/2016.
Diante disso, a Secretaria de Controle Interno certificou a irregularidade das contas (peça 27) , acompanhado do parecer do dirigente do órgão de controle interno (peça 28) , tendo o Ministro de Estado da Saúde, Sr. Luiz Henrique Mandetta, registrado o conhecimento das conclusões daquele órgão de controle interno (peça 29) . 
Autuada no TCU em 18/5/2019, foi realizada Instrução Preliminar com proposta de citação (peça 31) do Sr. Ailton Sessa (CPF XXX.599.237-XX) , da Sra. Franciele Colli Sessa (CPF XXX.269.707-XX) e da Sra. Fabiola Colli Sessa (CPF XXX.994.747-XX) , proposta essa que obteve parecer favorável da Subunidade (peça 32) e da Unidade (peça 33) . 
Em virtude de falha no registro do débito do Sr. Ailton Sessa no sistema, foi realizada nova instrução (peça 35) para permitir o ajuste.
Os responsáveis foram citados por meio dos ofícios:
Sr. Ailton Sessa: 14805/2019 (peça 43) , tendo tomado ciência no dia 24/12/2019, conforme atesta o AR constante da peça 44;
Sra. Franciele Colli Sessa: 14803/2019, 8352/2020 e 25119/2020 (peça 41, 52 e 57) , tendo tomado ciência no dia 10/6/2020, conforme atesta o AR constante da peça 62;
Sra. Fabiola Colli Sessa: 14804/2019 e 6542/2020 (peça 42 e 51) , tendo tomado ciência no dia 20/3/2020, conforme atesta o AR constante da peça 53.
No dia 16/1/2020, foi juntada procuração outorgando ao Sr. André Francisco Ribeiro Guimarães, OAB/ES 6.175, ao Sr. Fernando Antonio Contarini Stafanato, OAB/ES 11.384, e ao Sr. André Guimarães Júnior, OAB/ES 21.995 (peça 45) , poderes para representar o Sr. Ailton Sessa.
No dia 30/6/2020, foi juntada, pelo Sr. Ailton Sessa, nova procuração incluindo a Sra. Juliana Libard Frossard Gomes, OAB/ES 24.563, ao seu rol de procuradores (peça 68) .
Também no dia 30/6/2020, a Sra. Franciele Colli Sessa e a Sra. Fabiola Colli Sessa juntaram procuração outorgando aos mesmos procuradores do Sr. Ailton Sessa, poderes para representá-las (peça 70 e 71) .
No dia 24/1/2020, o Sr. Ailton Sessa apresentou suas alegações de defesa (peça 46) , seguido por Fabiola Coli Sessa, no dia 4/6/2020 (peça 58) , e Francielle Colli Sessa, no dia 19/6/2020 (peça 63) .
Com o intuito de subsidiar a análise das alegações de defesa apresentadas foi proposto diligenciar a  Delegacia de Polícia Federal em Cachoeiro do Itapemirim - ES para que enviasse cópia dos eventuais laudos periciais e relatórios produzidos no âmbito do Inquérito Policial nº 0077/2016-4, bem como esclarecesse se a Autoridade Policial concluiu nesse inquérito sobre a inexistência de simulação de vendas de medicamentos.
Em resposta à diligência realizada, a Delegacia de Polícia Federal em Cachoeiro do Itapemirim - ES encaminhou os documentos/informações constantes das peças 78-81.
ANÁLISE DOS PRESSUPOSTOS DE PROCEDIBILIDADE DA IN/TCU 71/2012
Prejuízo ao Contraditório e Ampla Defesa
Verifica-se que não há prejuízo ao contraditório e ampla defesa, uma vez que não houve o transcurso de mais de dez anos desde o fato gerador sem que tenha havido a notificação dos responsáveis pela autoridade administrativa federal competente (art. 6º, inciso II, c/c art. 19 da IN/TCU 71/2012, modificada pela IN/TCU 76/2016) , pois os recursos transferidos e as despesas impugnadas referem-se aos exercícios de 2014 e 2015, e os responsáveis foram notificados sobre as irregularidades pela autoridade administrativa competente em 29/1/2016 e 22/7/2016 (peça 10, p 1-3 e peça 12, p. 1-4) .
Valor de Constituição da TCE
Verifica-se, também, que o valor atualizado do débito apurado (sem juros) em 1/1/2017 é de R$ 337.847,33, portanto superior ao limite mínimo de R$ 100.000,00, na forma estabelecida conforme os arts. 6º, inciso I, e 19 da IN/TCU 71/2012, modificada pela IN/TCU 76/2016.
VERIFICAÇÃO DA EXISTÊNCIA DE OUTROS DÉBITOS
	Em atenção ao comando contido no item 9.4 do Acórdão 1772/2017-TCU-Plenário, de relatoria do Exmo. Ministro-Substituto Augusto Sherman Cavalcanti, e em atendimento ao disposto no art. 6º, § 1º, da Instrução Normativa TCU 71/2012, informa-se que não foi constatada a existência de outros débitos imputáveis aos responsáveis arrolados nestes autos em demais processos em tramitação no Tribunal. 
EXAME TÉCNICO
Esgotamento da via administrativa do Ministério da Saúde para ressarcimento do dano
	Preliminarmente, oportuno consignar que, nos termos do art. 23, § 1º, do Decreto 7.827/2012, que regulamenta a Lei Complementar 141/2012, e item 9.3.5.2 do Acórdão 1072/2017-TCU-Plenário (Relator Min. Bruno Dantas) , foram esgotadas, na via administrativa de controle interno do Ministério da Saúde, as medidas para ressarcimento do dano, conforme notificações aos responsáveis constantes da peça 8, p. 3-5, peça 10, p. 4-8 e peça 12, p. 5-8. 
Caracterização das irregularidades geradoras do dano ao erário
Extrai-se da situação sintetizada na seção "histórico" desta instrução que o tomador de contas identificou como ilícito gerador do dano as seguintes irregularidades, as quais representavam R$ 304.694,20, em valores históricos:
2.2. Falta e/ou falha na documentação comprobatória de dispensações de medicamentos do Programa Farmácia Popular do Brasil, caracterizada por
 Ocorrência 1: registro de dispensação de medicamentos sem a comprovação da aquisição por meio de notas fiscais;
Dispositivos violados: §§2º e 3º do art. 23 e art. 39 da Portaria GM/MS 971/2012, vigente à época;
Responsáveis: Drogaria Aline Ltda., Sr. Ailton Sessa, sócio administrador no período de 3/3/2011 a 19/11/2014, Sra. Fabiola Colli Sessa, sócia administradora no período de 19/11/2014 a 6/4/2016 e Sra. Franciele Colli Sessa, sócia administradora, no período de 3/3/2011 a 6/4/2016 
Condutas: registrar no sistema autorizador do PFPB a dispensação de medicamentos sem que houvesse nota fiscal que comprove a aquisição;
Evidência: 409994 e 409995;
Ocorrência 2: registro de dispensação de medicamentos em nome de pessoas falecidas;
Dispositivos violados: art. 21, 23 e 40 da Portaria GM/MS 971/2012, vigente à época;
Responsáveis: Drogaria Aline Ltda., Sra. Fabiola Colli Sessa, sócia administradora no período de 19/11/2014 a 6/4/2016 e Sra. Franciele Colli Sessa, sócia administradora, no período de 3/3/2011 a 6/4/2016;
Condutas: registrar no sistema autorizador do PFPB a dispensação de medicamentos em nome de pessoas falecidas;
Evidência: 409996;
Ocorrência 3: registro de dispensação de medicamentos em nome de funcionários e responsáveis legais/técnicos sem receita e cupons fiscais e vinculados;
Dispositivos violados: art. 39 da Portaria GM/MS 971/2012, vigente à época;
Responsáveis: Drogaria Aline Ltda., Sr. Ailton Sessa, sócio administrador no período de 3/3/2011 a 19/11/2014, Sra. Fabiola Colli Sessa, sócia administradora no período de 19/11/2014 a 6/4/2016, e Sra. Franciele Colli Sessa, sócia administradora, no período de 3/3/2011 a 6/4/2016; 
Condutas: registrar no sistema autorizador do PFPB a dispensação de medicamentos em nome de funcionários e responsáveis legais/técnicos sem receita e cupons fiscais e vinculados;
Evidência: 409997.
No dia 15/1/2018, o Sr. Ailton Sessa efetuou a devolução de R$ 15.712,36, referente ao débito de R$ 11.208,96, em valores originais, alterando, dessa forma, o débito para R$ 293.485,24, em valores históricos.
Apesar de o tomador de contas ter excluído a responsabilidade do Sr. Ailton Sessa em virtude desse recolhimento, há ainda outros débitos referentes a irregularidades ocorridas no período em que era sócio administrador, no valor histórico de R$ 25.798,81, de forma que foi mantida a sua responsabilidade.
Conforme discorrido a seguir no tópico desta peça instrutória intitulado "Responsabilização da Pessoa Física dos Sócios e Dirigentes dos Estabelecimentos Comerciais e Individualização das Condutas", está devidamente caracterizada a responsabilidade de cada pessoa, física e jurídica, incluída na relação de responsáveis desta tomada de contas especial, tendo em vista a natureza jurídica da farmácia ou drogaria, bem como o papel que as pessoas físicas exerciam  à frente do negócio.
Responsabilização da Pessoa Física dos Sócios e Dirigentes dos Estabelecimentos Comerciais e Individualização das Condutas
Devido ao caráter convenial conferido à relação entre o poder público e o particular no âmbito do Programa Farmácia Popular do Brasil, conforme claramente explicitado nas Portarias que o regem, a jurisprudência do TCU tem se solidificado no sentido de que sejam responsabilizados, além da pessoa jurídica, também seus administradores, pessoalmente, a comprovar a regular aplicação dos recursos públicos desse programa submetidos às suas decisões. Nesse diapasão, acerca das irregularidades constatadas na execução do PFPB, julgados recentes do TCU, a exemplo dos Acórdãos TCU 3796/2020 - Primeira Câmara (rel. Min. VITAL DO RÊGO) , 2395/2020 - Primeira Câmara (rel. Min. WEDER DE OLIVEIRA) , e 2386/2020 - Primeira Câmara (rel. Min. AUGUSTO SHERMAN) , têm responsabilizado a pessoa jurídica da farmácia/drogaria credenciada em solidariedade com a pessoa física dos seus administradores, não pelo instituto da desconsideração da personalidade jurídica, mas pela obrigação de prestar contas decorrente da natureza convenial da relação jurídica estabelecida. 
Sobre o assunto é claro o voto condutor do Acórdão 5259/2018-TCU-Primeira Câmara, rel. Min. VITAL DO RÊGO:
Com relação à matéria de fato, como bem ressaltou o MPTCU, a norma que instituiu o PFPB (art. 2º, inciso II, da Portaria 184/2011, sucedido pelo art. 2º, inciso II, Portaria 111/2016) atribuiu ao programa, expressamente, a natureza de convênio, por meio do qual é outorgado ao particular (farmácia ou drogaria integrante da rede privada) a gestão de recursos públicos. Assim, ao assumir voluntariamente o múnus público de gestão de recursos do PFPB, o particular se submete à obrigação de prestar contas, conforme disposto no artigo 70, parágrafo único, da Constituição, e, eventual responsabilização em caso mau uso dos recursos geridos, consoante dispõe o artigo 71, inciso II, da CF/1988.
Nesse contexto, compartilho o entendimento do MPTCU, no sentido de que, ao se considerar a gestão de recursos públicos no âmbito de uma pessoa jurídica de direito privado, as decisões das pessoas naturais administradoras dessa pessoa jurídica determinam a destinação a ser dada àqueles recursos públicos. Isso faz com que, além da pessoa jurídica, também seus administradores sejam obrigados, pessoalmente, a comprovar a regular aplicação dos recursos públicos submetidos às suas decisões, a exemplo do que deliberou esta Corte no Acórdão 8969/2016-TCU-Segunda Câmara (Rel. Min. Raimundo Carreiro) .
Dessa forma, nos casos em que o estabelecimento comercial farmacêutico é uma sociedade limitada (Ltda.) , devem ser chamados aos autos a pessoa jurídica em solidariedade com a (s) pessoa (s) física (s) do (s) sócio (s) -administrador (es) , com suas responsabilidades restritas aos períodos de administração. 
O caso concreto tratado nesta TCE envolve o estabelecimento comercial Drogaria Aline Ltda. / Drogaria Big Farma Ltda. (CNPJ 10.699.632/0001-49) constituído sob a natureza jurídica de sociedade limitada, devendo assim serem responsabilizados também os seus sócios administradores constantes do quadro societário à época das ocorrências, a saber:
Sr. Ailton Sessa (CPF XXX.599.237-XX) , sócio administrador no período de 3/3/2011 a 19/11/2014;
Sra. Fabiola Colli Sessa (CPF XXX.994.747-XX) , sócia administradora no período de 19/11/2014 a 6/4/2016; e
Sra. Franciele Colli Sessa (CPF XXX.269.707-XX) , sócia administradora no período de 3/3/2011 a 6/4/2016;
Em consulta ao sistema de Cadastro Nacional de Pessoa Jurídica da Receita Federal do Brasil, verifica-se que a situação cadastral da empresa Drogaria Aline Ltda. (CNPJ 10.699.632/0001-49) se encontrava como "baixada", extinta/liquidada de maneira voluntária. Presume-se que a dissolução da empresa se deu de forma regular, uma vez que foi devidamente comunicado à Receita Federal do Brasil. Em virtude de ter sido extinta/liquidada de maneira voluntária, não foi realizada a citação da empresa.
Dessa forma, foram responsabilizados apenas os sócios administradores da empresa Drogaria Aline Ltda. (CNPJ 10.699.632/0001-49) constante do quadro societário à época das ocorrências, se tratando, no caso em tela, do Sr. Ailton Sessa, da Sra. Fabiola Colli Sessa e da Sra. Franciele Colli Sessa. 
Considerando os ilícitos acima identificados, a imputação de responsabilidade atende aos pressupostos estabelecidos na jurisprudência desta Corte de Contas. Com efeito, há elementos para individualizar as condutas, o nexo de causalidade entre estas e as irregularidades geradoras do dano e está caracterizada a atuação, no mínimo culposa, dos responsáveis, conforme resumido na matriz de responsabilização anexa a esta instrução e demonstrado na descrição das ocorrências listadas no tópico retro "Caracterização das Irregularidades Geradoras do Dano ao Erário".
Encontram-se, dessa forma, elementos probatórios nos autos que autorizam a responsabilização do Sr. Ailton Sessa, da Sra. Fabiola Colli Sessa e da Sra. Franciele Colli Sessa, na condição de sócios administradores da extinta sociedade empresária Drogaria Aline Ltda. / Drogaria Big Farma Ltda.  
Na seara do Direito Financeiro, é cediço que cabe ao responsável demonstrar, por meio da documentação exigida nos normativos do PFPB, a boa e regular aplicação dos recursos públicos federais geridos no âmbito do referido programa, ainda que tais recursos financeiros lhes tenham sido repassados posteriormente à dispensação dos medicamentos, pois fora feito com base nas informações prestadas pelo estabelecimento comercial farmacêutico à luz das exigências previamente estabelecidas e aceitas pelo ente privado. 
Cabia às pessoas aqui responsabilizadas comprovar, por meio de documentos hábeis (notas fiscais de entrada, receitas médicas, cupons vinculados, cupons fiscais etc) , que as dispensações de medicamentos respeitaram os normativos do programa.
Citações
Em cumprimento ao Despacho do Secretário da Secex-TCE (peça 33) , foi promovida a citação dos responsáveis por meio dos ofícios:
	Natureza
	Comunicação 
	Data de expedição
	Peça
	Destinatário
	Origem do endereço
	Data da ciência ou motivo da devolução
	Peça da ciência
	Peça da Resposta

	Citação
	Ofício 14803/2019-Secomp-4
	18/12/2019
	41
	Franciele Colli Sessa
	Receita Federal
	Número inexistente
	Não houve
	Não houve

	Citação
	Ofício 14804/2019-Secomp-4
	18/12/2019
	42
	Fabiola Colli Sessa
	Receita Federal
	Número inexistente
	Não houve
	Não houve

	Citação
	Ofício 14805/2019-Secomp-4
	18/12/2019
	43
	Ailton Sessa
	Receita Federal
	24/12/2019
	44
	46

	Citação
	Ofício 6542/2020-Secomp-4
	16/03/2020
	51
	Fabiola Colli Sessa
	Renach
	20/03/2020
	53
	58, 59, 60, 61

	Citação
	Ofício 25119/2020-Secomp-4
	04/06/2020
	57
	Franciele Colli Sessa
	Outros
	10/06/2020
	62
	63, 64, 65, 66

Alegações de defesa do Sr. Ailton Sessa
No documento constante da peça 46, o defendente alega que já teria efetuado o pagamento do valor ora em cobrança, no valor de R$ 15.712,36, cobrado no ofício 006312/MS/SE/FNS, relativo ao relatório de auditoria nº 16100, no qual constariam débitos referentes ao período de 2014 a 2015, referentes aos mesmos fatos apurados.
Aduz aos autos também os requerimentos de renovação do PFPB, nos anos de 2012 a 2015, assinados exclusivamente pela Sra. Franciele Colli Sessa, fato este que demonstraria a total ausência de responsabilidade do defendente por irregularidades cometidas no período.   
Análise
Verifica-se que o Tomador de Contas considerou como data em que o Sr. Ailton Sessa se retirou da sociedade a data em que a Terceira Alteração Contratual foi assinada, 9/9/2014 (peça 7, p. 9) . Dessa forma, no ofício 006312/MS/SE/FNS (peça 46, p. 7-9) foram cobrados do defendente os débitos referentes às irregularidades ocorridas entre 28/2/2014 e 9/9/2014, os quais foram devidamente pagos, motivo pelo qual o Tomador de Contas excluiu sua responsabilidade.
Ocorre, no entanto, que os atos societários só possuem eficácia perante terceiros a partir do registro na junta comercial competente, o que só ocorreu em 19/11/2014. Dessa forma, os débitos referentes às irregularidades ocorridas entre 9/9/2014 e 18/11/2014, para os quais não foi dada quitação, são também de sua responsabilidade, motivo pelo qual o Sr. Ailton Sessa foi novamente incluído na relação processual e realizada sua citação.
	DATA DA OCORRÊNCIA
	VALOR ORIGINAL
 (R$) 
	D/C

	01/10/2014
	9946,05
	D

	01/10/2014
	9,60
	D

	01/10/2014
	24,80
	D

	02/10/2014
	561,33
	D

	02/10/2014
	26,73
	D

	02/10/2014
	11,34
	D

	03/11/2014
	15123,79
	D

	03/11/2014
	43,64
	D

	03/11/2014
	51,53
	D

Dessa forma, não assiste razão ao defendente a alegação de que os débitos a ele imputados no presente feito se referem aos mesmos débitos já quitados, bem como a alegação de que não seriam de sua responsabilidade. 
Alegações de defesa das Sras. Fabiola Colli Sessa e Franciele Colli Sessa
As defesas apresentadas pelas Sras. Fabiola Colli Sessa e Franciele Colli Sessa (peça 58 e 63) possuem igual teor, motivo pelo qual serão analisadas em conjunto. 
Primeira alegação
No que tange à alegação de dispensação de medicamentos sem notas fiscais que comprovem a aquisição, alegam que o Ministério da Saúde, ao realizar a auditoria, não encontrou as notas fiscais de aquisição dos medicamentos dispensados por meio do Programa Farmácia Popular do Brasil, concluindo, dessa forma, que se trataria de fraude, pois as defendentes teriam simulado a venda de medicamento no intuito de lesar a União.
Alegam que isso, no entanto, não seria verdade, já que a drogaria teria apresentado notas de aquisição de medicamentos equivalentes, os quais teriam sido dispensados em substituição aos medicamentos prescritos, o que seria autorizado pelo Programa. Alegam que nas notas apresentadas poderia se observar que a drogaria possuía em seu estoque medicamentos correspondentes para serem dispensados. Alegam que não teria ocorrido a simulação de vendas, que na verdade teria ocorrido o intercâmbio do medicamento prescrito por outro similar/genérico, em razão da falta de um no estoque e a existência do outro.
Alegam que isso teria sido comprovado pela Polícia Federal no Inquérito Policial nº 0077/2016-4, instaurado na Delegacia de Polícia Federal em Cachoeiro do Itapemirim - ES, o qual teria o objetivo de averiguar dos mesmos fatos objeto da presente TCE.
Alegam que tais documentos se encontrariam acautelados em sua forma original nos autos do inquérito e, posto que as defendentes teriam se retirado da sociedade em março de 2016, não teriam mais acesso a eles. Alegam também que os documentos relativos às vendas que ocorreram de 2013 a 2014 estariam deteriorados e seriam de difícil leitura.
Requerem prazo para juntar tal documentação aos presentes autos, assim que for possível, em função do término do procedimento criminal. Tais documentos constituiriam prova por amostragem e comprovariam não existir várias das irregularidades detectadas no Relatório de Auditoria nº 16100.
Análise
A irregularidade consubstanciada no "registro de dispensação de medicamentos sem a comprovação da aquisição por meio de notas fiscais" ocorre em virtude de as farmácias/drogarias solicitarem autorização para dispensar um medicamento com um determinado código "EAN" e não comprovarem posteriormente que esse medicamento de fato existira em estoque e que tenha sido adquirido, apresentando nota fiscal de aquisição de um medicamento com outro código "EAN".
Dessa forma, dispensar um medicamento o qual não se consegue provar ter adquirido é indício de simulação de venda, conhecida como "venda fantasma", operação em que se realiza a venda fictícia de um medicamento inexistente utilizando, de forma indevida, dados de terceiros beneficiários do Programa, objetivando receber o ressarcimento realizado pelo Ministério da Saúde para os medicamentos dispensados.
Para atestar a veracidade e legalidade das dispensações realizadas é necessário armazenar e manter, por um prazo de 5 (cinco anos) , as notas fiscais de aquisição dos medicamentos e/ou correlatos do Programa junto aos fornecedores, os cupons fiscais de venda, os cupons vinculados assinados pelos clientes e as respectivas receitas médicas. A ausência de qualquer um desses documentos torna impossível atestar a legalidade da dispensação. 
Tal obrigação decorre da Portaria GM/MS nº 971/2012:
Art. 22. O estabelecimento deve manter por 5 (cinco) anos para apresentação, sempre que necessário, as vias assinadas dos cupons vinculados e cupons fiscais em ordem cronológica de emissão, com arquivamento de 2 (duas) cópias, uma em meio físico e outra em meio magnético e/ou arquivo digitalizado, no próprio estabelecimento.
Art. 23. Para a comercialização e a dispensação dos medicamentos e/ou correlatos no âmbito do PFPB, as farmácias e drogarias devem obrigatoriamente observar as seguintes condições:
 (...) 
§ 1º As farmácias e drogarias deverão providenciar 2 (duas) cópias legíveis da prescrição, laudo ou atestado médico apresentado pelo paciente no ato da compra, arquivando-as uma em meio físico e outra em meio magnético e/ou arquivo digitalizado no próprio estabelecimento, e mantê-las por 5 (cinco) anos para apresentação sempre que for solicitado.
§ 2º Caberá as farmácias e drogarias manter por um prazo de 5 (cinco) anos para apresentação, sempre que necessário, as notas fiscais de aquisição dos medicamentos e/ou correlatos do PFPB junto aos fornecedores, com arquivamento de 2 (duas) cópias, uma em meio físico e outra em meio magnético e/ou arquivo digitalizado, no próprio estabelecimento. (grifamos) 
Conforme art. 17 da Portaria GM/MS 971/2012, vigente à época, a Autorização de Dispensação de Medicamentos e Correlatos (ADM) será processada por meio eletrônico, em tempo real, com base no código de barras (EAN) disposto na embalagem do medicamento e/ou correlato. 
O preenchimento do EAN na Nota Fiscal Eletrônica é obrigatória desde 1/7/2011, conforme ajuste SINIEF nº 16/2010 do Conselho Nacional de Política Fazendária (Confaz) , que tem por objetivo reduzir fraudes, desvios e falsificação de medicamentos, uma vez que, por meio do EAN, é possível rastrear toda a cadeia logística do produto.  
As defendentes, embora não tenham carreado aos autos as notas fiscais que comprovariam tais aquisições, alegaram que as teriam entregue à Delegacia de Polícia Federal em Cachoeiro do Itapemirim - ES, e que teria sido comprovado, no âmbito do Inquérito Policial nº 0077/2016-4, que não teria ocorrido nenhuma irregularidade nas dispensações.
Em homenagem ao princípio da verdade real que rege a atuação desta Corte, foi realizada diligência à Delegacia de Polícia Federal em Cachoeiro do Itapemirim - ES para que enviasse conclusão obtida no âmbito do referido inquérito.
No Relatório encaminhado pelo DPF (peça 80) , verifica-se que, de forma contrária ao alegado, a DPF concluiu que, diante das provas carreadas, restou provado que as defendentes não apresentaram as notas fiscais demonstrando compatibilidade entre aquisições e dispensações de medicamentos do PFPB. Não assiste, dessa forma, razão às defendentes.
Segunda alegação
Alegam que, muitas vezes, a dispensação de medicamentos era realizada por meio de procuradores e que seria responsabilidade do sistema autorizador do PFPB alertar caso o beneficiário se encontrasse falecido.
Análise
De acordo com o art. 28 da Portaria GM/MS nº 971/2012, fica dispensada a obrigatoriedade da presença física do paciente, titular da prescrição, laudo ou atestado médico, quando se tratar de incapaz e pessoas com mais de 60 anos.
Ainda segundo o art. 28, a dispensação dos medicamentos e/ou correlatos nesses casos somente será realizada mediante apresentação dos seguintes documentos: I - do paciente, titular da receita, de documento oficial com foto, o qual conste o seu número de CPF, salvo menor de idade que permite a apresentação da certidão de nascimento; e II - do representante legal, o qual assumirá, juntamente com o estabelecimento, as responsabilidades pela efetivação da transação: CPF e RG.
Por fim, conforme o §2º do art. 28, as farmácias e drogarias deverão providenciar 2 (duas) cópias da documentação prevista neste artigo no ato da compra, arquivando-as uma em meio físico e outra em meio magnético e/ou arquivo digitalizado no próprio estabelecimento, e mantê-las por 5 (cinco) anos para apresentação sempre que for solicitada.
Em que pese alegar que a dispensação de medicamentos e/ou correlatos em nome de pessoas falecidas se deu por meio de procuração, e que não era possível verificar se o beneficiário estava falecido, as defendentes não trouxeram aos autos a documentação prevista no art. 28, a qual comprovaria que tais dispensações teriam sido, de fato, realizadas por meio de procuração. Dessa forma, não assiste razão às defendentes.
Terceira alegação
Alegam que as drogarias da cidade teriam sido notificadas pelo Ministério Público Federal - MPF para não negar atendimento no âmbito do PFPB, motivo pelo qual eventuais falhas formais teriam sido aceitas de forma a não sofrer punição do MPF. 
Alegam que seria cediço que as receitas médicas podem conter falhas, as quais decorreriam de causas alheias à vontade da drogaria, como no caso de CRM ilegível em virtude de falha no carimbo do médico, o que não poderia ser imputado à farmácia.
Alegam que a atuação das defendentes teria sido pautada na mais estrita boa-fé no cumprimento da função social do Programa Farmácia Popular, que seria a disponibilização imediata de medicamentos à população, e que as falhas não ocorreram para enriquecimento, mas para atender à população carente que necessitava do medicamento e para não serem penalizadas pelo MPF caso negassem o atendimento.
Análise
Conforme art. 23 da Portaria GM/MS nº 971/2012, vigente à época, para a comercialização e a dispensação dos medicamentos e/ou correlatos no âmbito do PFPB, as farmácias e drogarias devem obrigatoriamente observar as seguintes condições:
I - apresentação pelo paciente, de documento oficial com foto no qual conste o seu número de CPF, e sua fotografia; e
II - apresentação de prescrição médica, no caso de medicamentos, ou prescrição, laudo ou atestado médico, no caso de correlatos, com as seguintes informações:
a) número de inscrição do médico no CRM, assinatura e carimbo médico e endereço do estabelecimento de saúde;
b) data da expedição da prescrição médica; e
c) nome e endereço residencial do paciente.
§ 1º As farmácias e drogarias deverão providenciar 2 (duas) cópias legíveis da prescrição, laudo ou atestado médico apresentado pelo paciente no ato da compra, arquivando-as uma em meio físico e outra em meio magnético e/ou arquivo digitalizado no próprio estabelecimento, e mantê-las por 5 (cinco) anos para apresentação sempre que for solicitado. (grifamos) 
Não foi possível obter acesso à suposta notificação do MPF para se verificar se a alegação procede.  Tal notificação, no entanto, não poderia forçar o descumprimento dos normativos do PFPB, e caso assim o fosse, o que seria manifestamente ilegal, deveriam as defendentes ter levado a questão à justiça. 
Dessa forma, depreende-se da análise do § 1º do art. 23 da Portaria GM/MS nº 971/2012 que a farmácia não poderá aceitar prescrição, laudo ou atestado médico ilegível, não assistindo, portanto, razão às defendentes. 
Culpabilidade
No âmbito do TCU, é considerado de boa-fé o responsável que, embora tenha concorrido para o dano ao erário ou outra irregularidade, seguiu as normas pertinentes, os preceitos e os princípios do direito. A análise, portanto, é feita sob o ponto de vista objetivo, sem que seja necessária a comprovação de má-fé (dolo) , mas apenas da ausência de boa-fé objetiva (Acórdão 7936/2018-TCU-Segunda Câmara, rel. Min. Augusto Sherman) .
Dessa forma, não é possível atestar a boa-fé dos responsáveis, já que o dano decorreu justamente do descumprimento das normas e princípios do Programa Farmácia Popular do Brasil - PFPB. É possível afirmar que os responsáveis tinham consciência da ilicitude dos atos, haja vista terem assinado termo de adesão no qual requereram a habilitação nas condições estabelecidas pela Portaria que rege o Programa, da qual declararam expressamente estarem cientes de todo o conteúdo e exigências, as quais aceitaram e se comprometeram a cumprir.
Verificação do Prazo de Prescrição da Pretensão Punitiva
Observa-se não ter ocorrido a prescrição da pretensão punitiva por parte do TCU que, nos termos do entendimento firmado no Acórdão 1441/2016-TCU-Plenário (Rel. Ministro Benjamin Zymler) , subordina-se ao prazo geral de prescrição indicado no art. 205 do Código Civil, qual seja, dez anos contados a partir da data de ocorrência da irregularidade sancionada, nos termos do art. 189 do Código Civil. As irregularidades discutidas nesta TCE ocorreram nos exercícios de 2014 e 2015, bem como houve interrupção do prazo prescricional, em 12/11/2019, em função do ato que determinou as citações (peça 33) , portanto há menos de 10 anos.
CONCLUSÃO
	Em face da análise promovida na seção "Exame Técnico", propõe-se rejeitar as alegações de defesa apresentadas pelo Sr. Ailton Sessa (CPF XXX.599.237-XX) , pela Sra. Franciele Colli Sessa (CPF XXX.269.707-XX) e pela Sra. Fabiola Colli Sessa (CPF XXX.994.747-XX) , uma vez que não foram suficientes para sanear as irregularidades a eles atribuídas.
Propõe-se excluir da relação de responsáveis o estabelecimento comercial Drogaria Aline Ltda. / Drogaria Big Farma Ltda., por ter sido extinto/liquidado de maneira voluntária.
Por fim, inexistindo nos autos elementos que demonstrem a boa-fé dos responsáveis ou a ocorrência de outros excludentes de culpabilidade, conforme exposto na seção "Culpabilidade", devem suas contas ser, desde logo, julgadas irregulares, nos termos do art. 202, § 6º, do Regimento Interno/TCU, procedendo-se à sua condenação em débito e à aplicação da multa prevista no art. 57 da Lei 8.443/1992.
PROPOSTA DE ENCAMINHAMENTO
		Diante do exposto, submetem-se os autos à consideração superior, propondo:
			excluir da relação de responsáveis o estabelecimento comercial Drogaria Aline Ltda. / Drogaria Big Farma Ltda. (CNPJ 10.699.632/0001-49) ; 
rejeitar as alegações de defesa apresentadas pelo Sr. Ailton Sessa (CPF XXX.599.237-XX) , pela Sra. Franciele Colli Sessa (CPF XXX.269.707-XX) e pela Sra. Fabiola Colli Sessa (CPF XXX.994.747-XX) ;
com fundamento nos arts. 1º, inciso I, 16, inciso III, alíneas "b" e "c" da Lei 8.443/1992 c/c os arts. 19 e 23, inciso III, da mesma Lei, e com arts. 1º, inciso I, 209, inciso II e III, 210 e 214, inciso III, do Regimento Interno, que sejam julgadas irregulares as contas do Sr. Ailton Sessa (CPF XXX.599.237-XX) , da Sra. Franciele Colli Sessa (CPF XXX.269.707-XX) e da Sra. Fabiola Colli Sessa (CPF XXX.994.747-XX) , e condená-los, solidariamente, ao pagamento das quantias a seguir especificadas, com a fixação do prazo de quinze dias, a contar das notificações, para comprovar, perante o Tribunal (art. 214, inciso III, alínea "a", do Regimento Interno) , o recolhimento das dívidas aos cofres do Fundo Nacional de Saúde, atualizadas monetariamente e acrescidas dos juros de mora, calculados a partir das datas discriminadas, até a data dos recolhimentos, na forma prevista na legislação em vigor, abatendo-se, na oportunidade, os valores já ressarcidos:
		 	Responsável: Ailton Sessa
	DATA DA OCORRÊNCIA
	VALOR ORIGINAL
 (R$) 
	D/C

	01/10/2014
	9946,05
	D

	01/10/2014
	9,60
	D

	01/10/2014
	24,80
	D

	02/10/2014
	561,33
	D

	02/10/2014
	26,73
	D

	02/10/2014
	11,34
	D

	03/11/2014
	15123,79
	D

	03/11/2014
	43,64
	D

	03/11/2014
	51,53
	D

Solidariedade: Franciele Colli Sessa e Fabiola Colli Sessa
	DATA DA OCORRÊNCIA
	VALOR ORIGINAL
 (R$) 
	D/C

	28/11/2014
	28488,92
	D

	28/11/2014
	71,36
	D

	28/11/2014
	16,13
	D

	14/01/2015
	32503,50
	D

	14/01/2015
	28,52
	D

	14/01/2015
	8,26
	D

	09/02/2015
	40474,71
	D

	09/02/2015
	7,20
	D

	09/02/2015
	16,52
	D

	03/03/2015
	40274,16
	D

	03/03/2015
	26,04
	D

	03/03/2015
	8,93
	D

	02/04/2015
	38757,68
	D

	02/04/2015
	4,80
	D

	02/04/2015
	7,20
	D

	05/05/2015
	40367,36
	D

	05/05/2015
	16,80
	D

	12/06/2015
	38678,40
	D

	12/06/2015
	19,20
	D

	12/06/2015
	9,60
	D

	15/06/2015
	7887,10
	D

	15/06/2015
	14,04
	D

aplicar ao Sr. Ailton Sessa (CPF XXX.599.237-XX) , à Sra. Franciele Colli Sessa (CPF XXX.269.707-XX) e à Sra. Fabiola Colli Sessa (CPF XXX.994.747-XX) , individualmente, a multa prevista no art. 57 da Lei 8.443/1992 c/c o art. 267 do Regimento Interno, com a fixação do prazo de quinze dias, a contar das notificações, para comprovar, perante o Tribunal (art. 214, inciso III, alínea "a", do Regimento Interno) , o recolhimento das dívidas aos cofres do Tesouro Nacional, atualizadas monetariamente desde a data do acórdão até a dos efetivos recolhimentos, se forem pagas após o vencimento, na forma da legislação em vigor;
autorizar, desde logo, nos termos do art. 28, inciso II, da Lei 8.443/1992, a cobrança judicial das dívidas, caso não atendidas as notificações;
autorizar, desde logo, e com fundamento no art. 26, da Lei 8.443/1992 c/c o art. 217, do Regimento Interno do TCU, caso seja do interesse dos responsáveis, o parcelamento das dívidas em até 36 parcelas, devendo incidir, sobre cada uma, os encargos legais devidos, sem prejuízo de alertá-los de que, caso optem por essa forma de pagamento, a falta de comprovação do recolhimento de qualquer parcela implicará o vencimento antecipado do saldo devedor, nos termos do art. 26, parágrafo único, e 59, da Lei 8.443/1992 c/c o art. 217, § 2º, do Regimento Interno do TCU;
encaminhar cópia da deliberação ao Procurador-Chefe da Procuradoria da República no Espírito Santo, nos termos do § 3º do art. 16 da Lei 8.443/1992 c/c o § 7º do art. 209 do Regimento Interno do TCU, para adoção das medidas cabíveis; e comunicar-lhe que o relatório e o voto que a fundamentarem podem ser acessados por meio do endereço eletrônico www.tcu.gov.br/acordaos e que, caso haja interesse, o Tribunal pode enviar-lhe cópia desses documentos sem qualquer custo."
É o Relatório.

8.1. Juliana Libardi Frossard (24.563/OAB-ES) e outros, representando Ailton Sessa, Fabiola Colli Sessa e Franciele Colli Sessa.

Subprocurador-Geral Lucas Rocha Furtado.

TOMADA DE CONTAS ESPECIAL. Fundo Nacional de Saúde/Ministério da Saúde (FNS/MS). Aplicação irregular de recursos do Sistema Único de Saúde (SUS) no âmbito do Programa Farmácia Popular do Brasil - Aqui Tem Farmácia Popular (PFPB). BAIXA DA EMPRESA. EXCLUSÃO DO ROL DE RESPONSÁVEIS. DEVER DE PRESTAR CONTAS DOS SÓCIOS-ADMINISTRADORES. CITAÇÃO. REJEIÇÃO DAS ALEGAÇÕES DE DEFESA. CONTAS IRREGULARES. DÉBITO. MULTA. COMUNICAÇÕES.

TOMADA DE CONTAS ESPECIAL (TCE)

Secretaria de Controle Externo de Tomada de Contas Especial (SecexTCE).

Cuidam os autos de Tomada de Contas Especial instaurada pelo Fundo Nacional de Saúde/Ministério da Saúde (FNS/MS) , em desfavor da sociedade empresária Drogaria Aline Ltda./ Drogaria Big Farma Ltda., antes denominada Drogaria Franciele Ltda., solidariamente com a Sra. Fabiola Colli Sessa e a Sra. Franciele Colli Sessa, em razão da aplicação irregular de recursos do Sistema Único de Saúde (SUS) no âmbito do Programa Farmácia Popular do Brasil - Aqui Tem Farmácia Popular (PFPB) , no período de 2014 e 2015, o que teria ocasionado um prejuízo de R$ 293.485,24, em valores históricos, aos cofres do FNS.
Conforme explica a unidade instrutiva, a presente TCE originou-se de constatações do Departamento Nacional de Auditoria do SUS (Denasus) em auditoria realizada em janeiro de 2016 com a finalidade de avaliar a execução do Programa Farmácia Popular do Brasil junto à sociedade empresária Drogaria Aline Ltda., abrangendo o período de 2014 e 2015, com foco no cumprimento das normas estabelecidas pela Portaria GM/MS 971/2012, vigente à época, que dispõe sobre o Programa Farmácia Popular do Brasil. A referida auditoria apontou as seguintes irregularidades:
"9.1. Falta e/ou falha na documentação comprobatória de dispensações de medicamentos do Programa Farmácia Popular do Brasil, caracterizada por:
	a) registro de dispensação de medicamentos sem a comprovação da aquisição por meio de notas fiscais, contrariando o disposto no §§2º e 3º do art. 23 e art. 39 da Portaria GM/MS 971/2012, vigente à época das dispensações. Evidência: constatação 409994 e 409995;
	b) registro de dispensação de medicamentos em nome de pessoas falecidas, contrariando o disposto no art. 21, 23 e 40 da Portaria GM/MS 971/2012, vigente à época das dispensações. Evidência: constatação 409996;
	c) registro de dispensação de medicamentos em nome de funcionários e responsáveis legais/técnicos, contrariando o disposto no art. 39 da Portaria GM/MS 971/2012, vigente à época das dispensações. Evidência: constatação 409997;"
Vencida a fase administrativa, o Tomador de Contas Especial, Fundo Nacional de Saúde, chegou às mesmas conclusões do Denasus e encaminhou relatório com a apuração de fatos, a quantificação do dano, bem como a identificação dos responsáveis, ao Ministério da Transparência e Controladoria-Geral da União, o qual emitiu o Relatório de Auditoria, concordando, em essência com as posições anteriores.
Diante disso, a Secretaria de Controle Interno certificou a irregularidade das contas, acompanhado do parecer do dirigente do órgão de controle interno, tendo o Ministro de Estado da Saúde registrado o conhecimento das conclusões daquele órgão de controle interno. 
No âmbito deste Tribunal, a instrução do feito está sob a responsabilidade da Secretaria de Controle Externo de Tomada de Contas Especial (Secex-TCE) , que realizou a devida citação dos sócios administradores da Drogaria Aline Ltda. (Franciele Colli Sessa, Fabiola Colli Sessa e Ailton Sessa) no período de cada irregularidade.
Cabe esclarecer, preliminarmente, que se constatou que a Drogaria Aline LTDA. se encontrava baixada. Assim, dado caráter convenial conferido à relação entre o poder público e o particular no âmbito do Programa Farmácia Popular do Brasil, realizou-se a citação dos sócios-administradores, conforme jurisprudência pacífica desta Corte, não pelo instituto da desconsideração da personalidade jurídica, mas pela obrigação de prestar contas decorrente da relação jurídica convenial estabelecida (e.g. Acórdão 3796/2020-TCU-Primeira Câmara (rel. Min. Vital do Rêgo) , 2395/2020 - Primeira Câmara (rel. Min. Weder de Oliveira) , e 2386/2020 - Primeira Câmara (rel. Min. Augusto Sherman) .
 É importante destacar que o Sr. Ailton Sessa, embora tenha sido excluído do rol de responsáveis pelo Tomador de Contas em face da devolução de R$ 15.712,36, referente ao débito de R$ 11.208,96, foi regularmente citado, em virtude de outros débitos referentes a irregularidades ocorridas no período em que era sócio administrador, no valor histórico de R$ 25.798,81.
Assim, cabe refutar a sua argumentação no sentido de que seria indevida a sua citação em virtude de ter efetuado o pagamento do valor de R$ 15.712,36.
Improcedente, portanto, a alegação de que o fato de os requerimentos de renovação do PFPB, nos anos de 2012 a 2015, terem sido assinados apenas pela Sra. Franciele Colli Sessa excluiria a sua responsabilidade, uma vez que sua saída da sociedade só foi concretizada a partir do registro na junta comercial competente, o que só ocorreu em 19/11/2014, motivo pelo qual os débitos referentes às irregularidades ocorridas entre 9/9/2014 e 18/11/2014, para os quais não foi dada quitação, são de sua responsabilidade.
Da mesma forma, não assiste razão às Sras. Fabiola Colli Sessa e Franciele Colli Sessa.
A primeira alegação das defendentes seria de que existiriam documentos capazes de demonstrar que não teria havido venda simulada de medicamentos, mas sim intercâmbio entre medicamentos dispensados e remédios posteriormente adquiridos para reposição. Afirmam que a drogaria teria apresentado notas de aquisição de medicamentos equivalentes os quais teriam sido dispensados em substituição aos itens prescritos, o que seria autorizado pelo Programa e requerem prazo para juntar documentação existente no Inquérito Policial nº 0077/2016-4, a qual não teriam tido acesso em virtude de suas saídas da sociedade em 2016.
Ocorre que, como demonstrado pela unidade instrutiva, as defendentes foram citadas em face do "registro de dispensação de medicamentos sem a comprovação da aquisição por meio de notas fiscais", ou seja, o fato irregular consistiu no pedido de autorização para dispensar um medicamento e não comprovação posterior que de fato existia em estoque medicamento equivalente, apresentando nota fiscal de sua aquisição, nos termos dos art. 22 e 23, §§ 1º e 2º da Portaria GM/MS nº 971/2012. Assim, caracteriza-se a prática conhecida como "venda fantasma", assim elucidada pela unidade instrutiva:
"62.	Dessa forma, dispensar um medicamento o qual não se consegue provar ter adquirido é indício de simulação de venda, conhecida como "venda fantasma", operação em que se realiza a venda fictícia de um medicamento inexistente utilizando, de forma indevida, dados de terceiros beneficiários do Programa, objetivando receber o ressarcimento realizado pelo Ministério da Saúde para os medicamentos dispensados.
63.	Para atestar a veracidade e legalidade das dispensações realizadas é necessário armazenar e manter, por um prazo de 5 (cinco anos) , as notas fiscais de aquisição dos medicamentos e/ou correlatos do Programa junto aos fornecedores, os cupons fiscais de venda, os cupons vinculados assinados pelos clientes e as respectivas receitas médicas. A ausência de qualquer um desses documentos torna impossível atestar a legalidade da dispensação."
Cabe ressaltar que em diligência à Delegacia de Polícia Federal - DPF em Cachoeiro do Itapemirim - ES para que enviasse conclusão obtida no âmbito do inquérito indicado pelas responsáveis, a unidade instrutiva obteve acesso a relatório da DPF informando que restou provado que as defendentes não apresentaram as notas fiscais demonstrando compatibilidade entre aquisições e dispensações de medicamentos do PFPB.
A segunda alegação de que a dispensação de medicamentos e/ou correlatos em nome de pessoas falecidas se deu por meio de procuração, e que não era possível verificar se o beneficiário estava falecido, também carece de provas, pois as defendentes não trouxeram aos autos a documentação dos alegados procuradores prevista no 2º do art. 28 da Portaria GM/MS nº 971/2012, a qual comprovaria que tais dispensações teriam sido, de fato, realizadas por meio de procuração.
De forma semelhante, as defendentes não comprovaram a suposta notificação do MPF orientando que não se negasse atendimento no âmbito do PFPB. Cabe esclarecer, no entanto, que mesmo eventual orientação nesse sentido seria capaz de eliminar os requisitos dispostos na Portaria GM/MS nº 971/2012, especialmente os do seu artigo 23 que impõe as farmácias e drogarias a observância da correta identificação dos pacientes e dos médicos responsáveis, bem como a integridade da prescrição médica e seu armazenamento para fins de fiscalização.
Dessa forma, não assiste razão às defendentes, devendo suas alegações de defesa serem rejeitadas.
Assim, restou comprovado que as condutas aqui examinadas foram reprováveis e que atingiram frontalmente dispositivos legais que buscam garantir a integridade da aplicação dos recursos transferidos, ocasionando a impossibilidade de estabelecer o nexo entre os recursos transferidos e seu objeto.  Entendo, por conseguinte, descaracterizada a boa-fé objetiva dos responsáveis. Ademais, verifico que agiram com diligência abaixo do normal, pois se mostraram incapazes de cumprir ditames normativos claros e objetivos aos quais se comprometeram.
Com isso, uma vez constatada a existência do débito apontado nos autos e não tendo os responsáveis comprovado o recolhimento do valor correspondente, não há outro encaminhamento a ser dado ao presente processo que não o julgamento pela irregularidade das contas, com fundamento nos arts. 1º, inciso I, 16, inciso III, alíneas "b" e "c", e § 2º da Lei 8.443/1992 c/c os arts. 19 e 23, inciso III, da mesma Lei, e com arts. 1º, inciso I, 209, incisos II e III, e § 5º, 210 e 214, inciso III, do Regimento Interno, e condená-los ao pagamento do débito apurado, devidamente atualizado a partir da data da efetiva disponibilização dos recursos.
Considero, ainda, apropriado aplicar-lhes a multa individual, conforme previsão dos arts. 19, caput, in fine, e 57 da Lei 8.443/1992, e do art. 267 do Regimento Interno, cujo valor, em face do montante atualizado do débito, fixo em R$ 3.000,00 (três mil reais) para o Sr. Ailton Sessa e em R$ 30.000,00 (trinta mil reais) para a Sra. Franciele Colli Sessa e à Sra. Fabiola Colli Sessa.
		Ante o exposto, incorporando às minhas razões de decidir os pareceres da unidade instrutiva e do Parquet, VOTO para que o Tribunal adote a deliberação que ora submeto a este Colegiado.
TCU, Sala das Sessões Ministro Luciano Brandão Alves de Souza, em 18 de maio de 2021.
AROLDO CEDRAZ 
Relator